【裁判字號】    99,台上,3103
【裁判日期】    990520
【裁判案由】    違反毒品危害防制條例
【裁判全文】
最高法院刑事判決            九十九年度台上字第三一０三號
上  訴  人  甲○○
            乙○○
上 列 一人
選任辯護人  徐揆智律師
上列上訴人等因違反毒品危害防制條例案件，不服台灣高等法院
中華民國九十九年二月九日第二審判決（九十八年度上訴字第四
０四九號，起訴案號：台灣桃園地方法院檢察署九十八年度偵字
第二一六七號），提起上訴，本院判決如下：
    主  文
原判決撤銷，發回台灣高等法院。
    理  由
本件原判決認定上訴人甲○○、乙○○有其事實欄所載犯行，因
而撤銷第一審論處其二人共同製造第二級毒品未遂（甲○○累犯
）罪刑之判決，改判論處其二人共同製造第二級毒品（甲○○累
犯）罪刑；固非無見。
惟查：(一)、有罪判決書所記載之犯罪事實，為論罪科刑適用法律
之基礎，故凡與適用法令有關之重要事項，必須詳加認定，明確
記載，然後敘明憑以認定之證據及理由，始足為適用法令之依據
。原判決事實欄認定上訴人等二人於民國九十八年一月十八日凌
晨（上午）三時許正進行製造第二級毒品甲基安非他命，旋為到
場埋伏之警員查獲等情。然上訴人等被查獲時是否已製成安非他
命之事實不明，原判決未為明確之認定記載，尚不足資為適用法
律論處製造第二級毒品既遂罪刑之依據，已有未合。(二)、毒品危
害防制條例之立法目的，乃為規範麻醉藥品及影響精神物質，以
防止其流用、濫用，因之於第二條明定該條例所稱毒品，係指具
有成癮性、濫用性及對社會危害性之麻醉藥品與其製品及影響精
神物質與其製品。含有該等藥品、物質成分者，倘非可供施用，
因無成癮性、濫用性及對社會危害性可言，即非該條例所列管之
毒品。從而所製造之毒品，若因製造程序未完成，尚未可供施用
，仍非屬毒品危害防制條例所指之毒品，其製造之行為應僅該當
於該條例之製造毒品未遂罪。本件扣押物品經內政部警政署刑事
警察局鑑定結果，卷附扣押物品清單所載：編號A-042 玻璃量杯
一個（清單註明內含燒烤物品殘渣）檢出安非他命成分（純度約
6％，驗前純質淨重約1.36公克）、編號A-043玻璃量杯一個（清
單註明內裝安非他命半成品）檢出微量甲基安非他命成分、編號
A-057 不明粉狀殘渣袋五個，其中編號A057-2殘渣袋檢出二級毒
品甲基安非他命、N,N 二甲基安非他命成分、A057-5殘渣袋，檢
出二級毒品N,N 二甲基安非他命成分；然現場未查扣到甲基安非
他命之製成品，有扣押物品清單及該局鑑定書在卷可稽（見偵字
二一六七號卷(一)第六０至六五之一、八四至八八頁，卷(二)第三五
一至三五七頁）。參以警詢時證人葉國榮（甲○○同母異父弟弟
）稱：桃園縣平鎮市○○街一０五巷八弄十七號房子係伊透過甲
○○租給綽號「阿輝」使用，在該處查扣之製毒器具，係其兄長
甲○○朋友「阿輝」之物品（見同上卷(一)第四九頁）；甲○○稱
：伊於九十八年一月十七日二十二至二十三時間，才到新竹縣橫
山鄉白石湖九八號製造毒品現場。被查扣之玻璃燒瓶等物品係其
於一星期前，自平鎮市上開處所搬去的。伊係購得感冒藥錠後，
加水、紅磷、碘加熱燃燒，過濾後再加一些化學藥劑測試有無麻
黃素成份，如果有，再想辦法把水煮乾，伊未成功過，尚不知下
一步如何製成安非他命等語（見同上卷第二０、二一、二二頁）
。如果均無訛，則甲○○自到上址至翌日上午三時許正進行製造
甲基安非他命被查獲時，僅四、五個小時，是否與乙○○已製成
可供施用而具有成癮性、濫用性及對社會危害性，而合乎毒品危
害防制條例所列管之第二級毒品甲基安非他命，達製造既遂之階
段，殊有可疑。又前開驗出有甲基安非他命成分之編號A-042 內
含燒烤物品殘渣之玻璃量杯一個，所指之殘渣究係上訴人等製造
安非他命過程中所留下，抑或甲○○搬至橫山鄉上址之前所留下
，尚待釐清。再編號A-043 玻璃量杯一個，依鑑定書記載，所裝
者為深褐色液體（見同上卷(二)第三五四頁），雖檢出微量甲基安
非他命成分，但該液體是否仍在加熱製造過程中被查扣？若然，
能否認其製造甲基安非他命已達既遂？仍有可疑。另前開檢出有
甲基安非他命成分之編號A057-2、A057-5殘渣袋二個，究係何人
裝置何物所留之殘渣？亦有未明。以上疑竇攸關上訴人等製造第
二級毒品究屬既遂或未遂之判斷，原審未予釐清論明，遽論處其
二人既遂罪刑，尚嫌速斷及理由欠備。上訴人等上訴意旨指摘原
判決不當，尚非全無理由。應認有撤銷原判決發回更審之原因。
據上論結，應依刑事訴訟法第三百九十七條、第四百零一條，判
決如主文。
中    華    民    國  九十九  年    五    月   二十   日
                      最高法院刑事第八庭
                          審判長法官  洪  文  章
                                法官  王  居  財
                                法官  郭  毓  洲
                                法官  黃  梅  月
                                法官  邱  同  印
本件正本證明與原本無異
                                      書  記  官
中    華    民    國  九十九  年    五    月  二十五  日
                                                      Ｅ

司法院資訊處製作；財團法人民間司法改革基金會備份。
